臺灣高等法院民事判決
                                     107年度上字第1106號
上   訴   人  李惠雯  
訴 訟代理 人  李應東  
被 上 訴  人  林許櫻欄(即林正祥之承受訴訟人)

              林順良(即林正祥之承受訴訟人)

              游林淑貞(即林正祥之承受訴訟人)

              林淑芳(即林正祥之承受訴訟人)

上列4人共 同
訴訟 代理 人  謝亞哲律師
              朱一品律師
              陳敬穆律師
上   一   人
複  代 理 人  楊家寧律師                                
被  上訴  人  林清凰  
              林明通  
              林子翔  

              林思佑  
              林連旺  
              林文昌  
上列5人共同
訴訟 代理人   吳錦惠  
複 代 理 人   陳敬穆律師
              謝亞哲律師
              朱一品律師
上   一   人
複 代 理  人  楊家寧律師                             
被 上 訴  人  何豐吉    住○○市○○區○○路000巷00號         
         何季霖    住○○市○○區○○街0號0樓
上   一   人
訴 訟代理 人  何佩容  
被 上 訴  人  林波良  

兼訴訟代理人  林清祥  
被  上訴  人  何青眉  
              何佳樺  

              何蕙如  
              林國禎  
兼 上 一 人 
訴訟 代理人   林寬基  
上  一   人
訴訟代理 人   林泰舟  
被 上 訴 人   林清正  
訴 訟代理人   林方萍    住○○市○○區○○○路000號00樓                            之0                          
被  上訴 人   林崇信  
              林長霖  

              林宏儒  
              林勳熾  
              林清和  
              林玟均  
              林麗香  
              鍾美蓉  

上列當事人間請求分割共有物事件，上訴人對於中華民國107年6
月26日臺灣宜蘭地方法院106年度訴字第58號第一審判決提起上
訴，本院於110年8月3日言詞辯論終結，判決如下：
    主  文
一、原判決廢棄。
二、兩造共有坐落宜蘭縣○○鎮○○段○○地號土地，應予變價分割，
    所得價金由兩造按附表一「應有部分」欄所示比例分配。
三、兩造共有坐落宜蘭縣○○鎮○○段○○○○地號土地，應予變價分割
    ，所得價金由兩造按如附表二「應有部分」欄所示比例分配
    。
四、兩造共有坐落宜蘭縣○○鎮○○段○○○○地號土地，應予變價分割
    ，所得價金由兩造按如附表三「應有部分」欄所示比例分配
    。
五、第一、二審訴訟費用由兩造各依附表四所示之比例負擔。
    事實及理由
壹、程序事項
一、被上訴人林正祥於民國109年8月13日死亡，其繼承人為林許
    櫻欄、林順良、游林淑貞及林淑芳(下合稱林許櫻欄等4人)
    ，並已具狀聲明承受訴訟(見本院卷三第517頁之繼承系統表
    、第519至526頁之戶籍謄本、第511至513頁之民事答辯㈡狀)
    ，應予准許。
二、本件被上訴人何豐吉、何青眉、何佳樺、何蕙如、林清正、
    林清凰、林長霖、林宏儒、林勳熾、林清和、林玟均、林麗
    香、鍾美蓉均未於言詞辯論期日到場，核無民事訴訟法第
　　386條所列各款情形，爰依上訴人之聲請，由其一造辯論而
    為判決。
貳、實體事項
一、上訴人起訴主張：坐落宜蘭縣○○鎮○○段00○0000○0000地號土
    地（以下分別逕稱地號，合稱系爭3筆土地）為兩造共有，
    各共有人之應有部分如附表一至附表三所示。系爭3筆土地
    並無依法令或物之使用目的而不能分割之情形，兩造亦無不
    分割之約定，伊依民法第823條第1項、第
　　824條規定訴請將系爭3筆土地各以變價分割，並將各筆土地
    賣得之價金，按各共有人之應有部分比例分配等語。
二、被上訴人之抗辯：
  ㈠林許櫻欄等4人：12-1地號土地應採原物分割，惟如原判決乙
    案附圖(下稱附圖)12-1B5所示部分之土地改分歸由上訴人取
    得，伊願分得如附圖12-1所示部分之土地；若上訴人不同意
    ，伊同意採變價分割。至於12、12-2地號土地，應自12-2地
    號土地東側以相同於原判決附圖之垂直方式畫出分割線，所
    分割出之該東側部分面積與伊及林子翔、林思佑、林連旺
　　、林明通、林文昌（下稱林子翔等5人）之應有部分比例合
    計應分得之面積相符之土地，歸由伊及林子翔等5人按應有
    部分比例維持共有。倘認上開分割方法不可行或以原物分割
　　，將使部分共有人所分得之土地形成袋地，則請沿土地相鄰
    間之地界劃出可供通行部分之土地，將該部分可供通行之土
    地分歸需通行之共有人依應有部分比例維持共有。若認上開
    預留通行部分之土地供通行使用，於法顯有困難，伊亦同意
    系爭3筆土地各以變價分割，由兩造依應有部分比例分配各
    筆土地賣得之價金。
　㈡林子翔、林思佑、林連旺（下稱林子翔等3人）：就12-1地號
    土地，伊等主張採原判決之分割方法，且由伊等取得如附圖
    12-1B3所示部分之土地；至於12、12-2地號土地之分割方法
    同林許櫻欄等4人之主張。伊等也同意系爭3筆土地各以變價
    分割，由兩造依應有部比例分配各筆土地賣得之價金。
　㈢林明通：原判決雖判決分割後由伊與何豐吉、何季霖、林清
    祥、林波良、何青眉、何佳樺、何蕙如、林寬基、林文昌、
    林崇信、林國禎、林長霖、林宏儒(下合稱何豐吉等人)共有
    12-1B6部分之土地，惟伊不願意與何豐吉等人共有該土地，
    請將上開土地再分割出與伊應有部分等額面積之土地，由伊
    取得(如本院卷三第397頁之附圖12-1B3A所示)。至於12、
　　12-2地號土地之分割方法同林許櫻欄等4人之主張，伊亦願
    將伊持分出售予其他共有人，及變價分割。
　㈣林文昌：依原判決所採分割方案，由伊與林明通、何豐吉等
    人分得12-1B6部分之土地而維持共有，然因該土地上已有部
    分共有人所有之建物存在，而伊於該土地上並無建物，伊將
    永遠無法使用該部分土地，故伊不願意於分割後仍維持共有
    ，請將伊應有部分單獨分割足額面積之土地，即將如附圖12
    -1B3所示部分之東側土地(即如本院卷三第397頁之附圖所示
    12-1B3B部分)，分由伊單獨取得。倘認不可採，請將林許櫻
    欄等4人、林子翔等3人、林明通之應有部分合計，自12-1地
    號東側分割出相同面積之土地，由伊等維持共有。倘若以原
    物分割方法，將致部分土地成為袋地，且依法預留可供對外
    通行之通路有困難，伊也願將系爭3筆土地各採變價分割方
    法。
  ㈤林清祥、林波良、林寬基、林國禎、林崇信、林長霖、林宏
    儒(下合稱林清祥等7人)：伊等之祖先林阿木向原地主買受
    系爭3筆土地之持分後，已分割取得如本院卷二第309頁圖示
    左邊部分之土地，並已取得共有人同意使用該部分土地，故
    系爭3筆土地有不得分割之情形。縱須分割，伊等主張依本
    院卷第521頁之圖所示方割方法為分割，或維持使用現況，
    不影響伊等現有之建物及經濟作物之方法為分割。又若採原
    物分配，伊等不願以金錢補償其他未取得原物分配之共有人
    ，若法院認須找補，則應以實價登錄金額為補償。　
　㈥林清正：採原判決之分割方案，惟請變更就12-1B5部分之分
    割方法，伊主張之分割方案即原審卷二第211頁之圖示。　
　㈦何季霖：採原判決之分割方法，不願支付金錢補償。惟伊也
    可以接受系爭3筆土地採變價分割之方法。
　㈧林清凰：採原判決之分割方案，惟請就12-1B5部分重新分配
    。又系爭3筆土地經部分之共有人擅自蓋有許多違建，對土
    地共有人權益已有重大損害，故伊也同意採將系爭3筆土地
    為變價分割，以價金分配予各共有人，以維公平正義。
　㈨何青眉、何佳樺、何蕙如：伊等同意採系爭3筆土地各為變價
    分割之方法。　
　㈩林清和、林勳熾、林玟均、鍾美蓉、林麗香(下合稱林清和等
    5人：採原判決分割方法，由伊等取得12-B1部分維持共有
　　；惟亦同意採變價分割，以維公平。　　
　何豐吉則未以書狀或到場以言詞作何聲明及陳述。　
三、原審判決：㈠兩造共有12-1地號土地，分割方法為：⒈如附圖
    所示編號12-1部分，分歸由上訴人取得；⒉如附圖所示編號1
    2-1B1部分，分歸由林清和等5人共同取得，並按原應有部分
    比例維持共有；⒊如附圖所示編號12-1B2部分，分歸由林清
    凰取得；⒋如附圖所示編號12-1B3部分，分歸由林子翔等3人
    共同取得，並按原應有部分比例維持共有；⒌如附圖所示編
    號12-1B4部分，分歸由林清正取得；⒍如附圖所示編號12-1B
    5部分，分歸由林正祥取得；⒎如附圖所示編號12-1B6部分，
    分歸何豐吉、何季霖、林清祥、林波良、林明通、何青眉、
    何佳樺、何蕙如、林寬基、林文昌、林崇信、林國禎、林長
    霖、林宏儒共同取得，並按原應有部分比例維持共有。㈡兩
    造共有之12地號土地，分割方法為：⒈如附圖所示編號12-0
    部分，分歸上訴人取得；⒉如附圖所示編號12-C1部分，分歸
    由林清和等5人共同取得，並按原應有部分比例維持共有；⒊
    如附圖所示編號12-C2部分，分歸由林清凰取得；⒋如附圖所
    示編號12-C3部分，分歸由林連旺、林思佑、林子翔共同取
    得，並按原應有部分比例維持共有；⒌如附圖所示編號12-C4
    部分，分歸林清正取得；⒍如附圖所示編號12-C5部分，分歸
    由林正祥取得；⒎如附圖所示編號
　　12-C6部分，分歸由何豐吉、何季霖、林清祥、林波良、林
    明通、何青眉、何佳樺、何蕙如、林寬基、林文昌、林崇信
    、林長霖、林宏儒共同取得，並按原應有部分比例維持共有
    。㈢兩造共有之12-2地號土地，分割方法為：⒈如附圖所示編
    號12-2部分，分歸由上訴人取得；⒉如附圖所示編號
　　12-2D1部分，分歸由林清和等5人共同取得，並按原應有部
    分比例維持共有；⒊如附圖所示編號12-2D2部分，分歸由林
    清凰取得；⒋如附圖所示編號12-2D3部分，分歸由林子翔等3
    人共同取得，並按原應有部分比例維持共有；⒌如附圖所示
    編號12-2D4部分，分歸由林清正取得；⒍如附圖所示編號12-
    2D5部分，分歸由林正祥取得；⒎如附圖所示編號12-2D6部分
    ，分歸由何豐吉、何季霖、林清祥、林波良、林明通、何青
    眉、何佳樺、何蕙如、林寬基、林文昌、林崇信、林長霖、
    林宏儒共同取得，並按原應有部分比例維持共有。上訴人不
    服，提起上訴，並聲明：㈠原判決廢棄。㈡兩造共有之12地號
    土地，應予變價分割，所得價金由兩造依附表一所示應有部
    分之比例分配。㈢兩造共有之12-1地號土地，應予變價分割
    ，所得價金由兩造按附表二所示應有部分之比例分配。㈣兩
    造共有之12-2地號土地，應予變價分割，所得價金由兩造按
    附表三所示應有部分之比例分配。被上訴人(除何豐吉外)均
    答辯聲明：上訴駁回。
四、上訴人主張系爭3筆土地為兩造共有(其中林國禎僅為12-1地
    號土地共有人)，應有部分各如附表一至附表三所示，有系
    爭3筆土地之公務用登記謄本為證(見本院卷五第189至209頁
　　)，且為被上訴人所不爭執，堪信為真實。
五、按各共有人，除法令另有規定外，得隨時請求分割共有物。
    但因物之使用目的不能分割或契約訂有不分割之期限者，不
    在此限；共有人相同之數不動產，除法令另有規定外，共有
    人得請求合併分割，民法第823條第1項、第824條第5項規定
    有明文。查，系爭3筆土地之地目均為林地，依其使用目的
    並無不能分割之情形，且兩造間對系爭3筆土地亦無不分割
    之約定，則上訴人請求分割共有物，即屬有據。林清祥等7
    人雖主張伊祖先林阿木買受系爭3筆土地應有部分後，已與
    原地主就該3筆土地為分割，由林阿木取得該3筆土地三分之
    一部分之土地(詳本院卷第309頁之圖示)，故上訴人不得再
    訴請分割系爭3筆土地云云，並提出土地一部賣渡證、契約
    證為憑(見本院卷二第305至309頁)。惟上訴人否認上開文書
    為真正，而林清祥等7人始終不能舉證證明該等文書為真正
    ，已難認該文書為真正。況倘如林清祥等7人所云系爭3筆土
    地已分割出1/3部分之土地歸由林阿木取得屬實，則該部分
    土地自應另以不同之地號辦理登記，實不可能仍以系爭3筆
    土地之地號為登記，並分別登記林清祥等7人之持分，且所
    登記應有部分合計亦非1/3，可見其所辯與事實不符。又縱
    認共有人曾有分割協議即約定分歸林阿木取得1/3之部分，
    惟該分割協議，始終未辦理分割登記，早已罹於15年之請求
    權時效，且現今共有人已有所變更，除林清祥等7人外之共
    有人均否認有該分割協議存在，拒絕履行協議，復否認有同
    意林清祥等人使用其占有部分之土地或允許共有人得於系爭
    3筆土地上興建建物使用。而上訴人更起訴請求分割共有物
    ，堪認縱有分管協議亦已經共有人終止或已不再同意共有人
    繼續占有部分土地之意思(最高法院107年度台上字第
　　879號民事判決意旨參照)，而法院於裁判分割共有物時，亦
    可不受共有人間有分管約定之拘束(最高法院88年度台上字
    第1799號判決意旨參照)，故林清祥等7人抗辯有分管協議，
    已完成分割，上訴人不得再請求裁判分割云云，自不可採。
六、次按共有人相同之數不動產，除法令另有規定外，共有人得
    請求合併分割，民法第824條第5項定有明文。準此，合併分
    割須於法令無限制規定情形下始得為之。查系爭12、12-1、
    12-2地號土地之使用分區及使用地類別依序分別為都市計畫
    內保護區土地、都市計畫內工業區土地、都市計畫外風景區
    農牧用地，系爭3筆土地使用性質皆不同，與地籍測量實施
    規則第224條規定不符，不得合併分割，業經宜蘭縣羅東地
    政事務所函說明在案（見原審卷二第125頁），僅得各別分
    割。則林清祥等7人主張將系爭3筆土地依林清祥等7人所提
    如本院卷二第309頁圖示之分割方案為合併分割成二部分，
    自與上開規定不合，難認可取。又按分割之方法不能協議決
    定，或於協議決定後因消滅時效完成經共有人拒絕履行者，
    法院得因任何共有人之請求，命為下列之分配：一、以原物
    分配於各共有人。但各共有人均受原物之分配顯有困難者，
    得將原物分配於部分共有人。二、原物分配顯有困難時，得
    變賣共有物，以價金分配於各共有人；或以原物之一部分分
    配於各共有人，他部分變賣，以價金分配於各共有人。以原
    物為分配時，如共有人中有未受分配，或不能按其應有部分
    受分配者，得以金錢補償之。以原物為分配時，因共有人之
    利益或其他必要情形，得就共有物之一部分仍維持共有。民
    法第824條第2、4項分別定有明文。經查：
　㈠系爭3筆土地位於蘇澳鎮新城派出所旁中山路2段489巷道內，
    主幹道路中山路2段為台9線省道，附近除有武荖坑風景區入
    口外，均為住宅，無其他明顯商家。系爭3筆土地位處山坡
    地起點，地勢略高於省道，往東側地勢漸高，各該筆土地上
    均有鐵皮屋、磚造鐵皮屋頂、RC造屋等地上建物，詳如原審
    卷一第230頁所附宜蘭縣羅東地政務所繪製複丈成果圖之標
    示，均未辦理保存登記。其中門牌編為10號（門首未掛門牌
    ）之二層鋼筋水泥建物，為林長霖、林宏儒所有；12號二層
    鋼筋水泥建物及一層磚造鐵皮頂平房及平房後方鐵皮屋，為
    林崇信所有；16號同為一層磚造鐵皮頂建物，與12號相連；
    18號為一層磚造鐵皮頂及部分加蓋二層鐵皮屋，為林國禎所
    有；20號（未掛門牌）有數間，均為一層磚造鐵皮頂建物，
    其中與18號相鄰之建物為林清祥所有，屋前有搭建木造雨遮
    及涼亭，接下來2間為林寬基所有，該2間建物內部有餐廳擺
    設，其上方另有一鐵皮屋，再經產業道路繞行上去左側亦有
    一間建於山坡之鐵皮屋，據林寬基表示門牌都是20號，均為
    其所有，有原審勘驗筆錄、照片、附圖、空照圖（見原審卷
    一第207至228頁、原審卷三第27頁、外放空照圖)，亦為兩
    造所不爭執，堪信為真實。
　㈡本件審酌兩造當事人之意願及系爭3筆土地之性質、使用情形
    、經濟效用、各共有人之利害關係及公平原則，認系爭3筆
    土地之分割，以採各筆分別變價分割，將賣得價金各按共有
    人之應有部分比例分配之方法較為適當，理由如下：
  ⒈查12-1地號土地屬都市土地，經編定為乙種工業用地，總面
    積雖為5573.06平方公尺，惟其中2級坡占6.04%即面積
　　336.66平方公尺，3級坡占42.59%即面積2373.67平方公尺，
    4級坡占2.41%即面積134.05平方公尺，5級坡占11.75%即面
    積655.07平方公尺，6級坡占37.21%即面積2703.61平方公尺
    ，有東霖測量工程顧問有限公司函暨檢送之12-1地號基地現
    況地形暨坡度分析圖可稽(見本院卷二第235至237頁)。而3
    級坡(即坡度30%)以下含1、2、3級坡可申請做為建築面積使
    用，4級坡(即坡度30)以上含4、5、6、7級坡不得申請做為
    建築面積使用。倘依原判決所採分割方法，上訴人所分得之
    土地面積雖達619.23平方公尺，與其應有部分比例之面積相
    當，惟坡度均在30%以上，顯無法申請做為建築使用。且兩
    造雖分得與其應有部分比例等同面積之土地，惟上訴人與其
    他共有人所分得之土地部分相較，其他共有人所分得之土地
    部分，尚分別有5.72%、20.16%、25.92%、15.79%、
　　83.64%、95.49%可供建築面積使用，而上訴人所分得之12-1
    部分之土地可供作為建築面積使用之比例為0；又分割後，
    僅有12-1B5、12-1B6部分之土地可合理將法定容積率完全使
    用，並不符合當地市場需求與經濟效益。復經本院送鑑價結
    果，如附圖所示12-1部分每平方公尺9700元、12-1B1部分每
    平方公尺1萬200元、12-1B2部分每平方公尺1萬1200元、
　　12-1B3部分每平方公尺1萬3500元、12-1B4部分每平方公尺1
    萬3000元、12-1B5部分每平方公尺1萬8800元、12-1B6部分
    每平方公尺1萬9000元，有宇聯不動產估價師事務所鑑定報
    告(下稱系爭鑑定報告)可稽(見外放之系爭鑑定報告第5頁)
    。堪認各共有人間依原判決之分割方法，雖可單獨或共同分
    得與其應有部分之比例等同面積之土地，惟共有人彼此間所
    分得之土地之單價顯有差異。故上訴人主張其分得之
　　12-1部分，坡度超過30%，無法供建築使用，價值顯較其他
    共有人分得部分土地為低，原判決之分割方法有失公平等語
    ，應為可取。上訴人請求其餘共有人就差價部分以金錢補償
    其，復遭部分被上訴人拒絕(見本院卷三第112頁)。其中林
    正祥雖曾表示其願將如附圖12-1B5所示部分之土地改分由上
    訴人取得，由其取得該12-1部分，惟為上訴人拒絕，且
　　12-1B5部分土地上有其他共有人之建物，上訴人顯無法利用
    該部分土地。嗣林正祥及其承受訴訟人即林許櫻欄等4人已
    不再為該主張(見本院卷三第223頁)。此外，若採原物分配
　　12-1地號土地，因12-1地號土地 雖有3公尺寬之既成巷道，
    惟仍需經鄰地始可銜接台九線省道，在現有條件下，因臨道
    路寬度不足，且道路拓寬有實質困難，並無法指定建築線，
    無法單獨開發利用，需與鄰地合併共同開發利用，自不宜再
    為細分，宜以整筆土地統籌規劃使用，始能發揮12-1地號土
    地之客觀經濟價值，亦有系爭鑑定報告可憑(見外放之系爭
    鑑定報告)，故就12-1地號土地之分割，採變價分割方法顯
    較原物分割為有利土地之利用。
  ⒉次按共有物之分割係以消滅共有關係為目的，法院為分割共
    有物之判決時，除有不能分割之情形或部分共有人明示就其
    分得部分仍願維持共有關係外，不能將共有物之一部，仍分
    歸某共有人等共有而創設新共有關係。查，林文昌、林明通
    於本院審理時均明確表示其2人於分割後，不願意與何豐吉
    等人維持共有12-1B6部分之土地(見本院卷三第390至393頁)
    ；又何青眉、何佳樺、何蕙如於原審及本院均未曾表示同意
    於分割後就所分得之土地與部分之其他共有人維持共有，而
    係明確表示其3人願意採變價分割之方法(見原審卷二第130
    頁)，原判決未察，竟仍為其等維持共有之分割方法，與上
    開規定顯有未合。另林清祥等7人所提如本院卷二第521頁圖
    示之分割方法，於分割後亦由林文昌、林明通、何青眉、何
    佳樺、何蕙如與何豐吉等人共有各筆土地之分得部分，惟林
    文昌、林明通、何青眉、何佳樺、何蕙如已表明於分割後不
    願意共有分得土地，則採此分割方法有未經共有人同意而創
    設新的共有關係，依上規定，林清祥等7人所提可本院卷二
    第521頁圖示之分割方法，亦非可採。
　⒊林文昌、林明通雖於本院審理時表示其2人於分割後，不願意
    與何豐吉等人維持共有12-1B6部分之土地，請求再依其各應
    有部分比例等額之面積分割給予各自單獨所有等語，惟如前
    述，12-1地號土地因地形坡度不同，各部分土地可供建築面
    積有顯著差異，不宜再細分，否則無法發揮該土地之通常效
    用及經濟效能，故林文昌、林明通主張之分割方法，亦難謂
    適宜，且會造成如后述之袋地等問題(見⒋所述)。
　⒋上訴人主張原判決所採分割方法，分割後將導致如附圖所示1
    2-1B2、12-1B1、12-1、12-C5、12-C4、12-C3、12-C2、
　　12-C1、12-2D5、12-2D4、12-2D3、12-2D2、12-2D1、12-2
    部分土地成為袋地，對外並無適宜之聯絡通路，此有附圖、
    空照圖、系爭鑑定報告可稽(見本院卷三第425至427頁、外
    放之系爭鑑定報告第13頁)，且為除林清祥等7人以外之被上
    訴人所不爭執。雖林波良、林清祥、林寬基、林崇信(下合
    稱林波良等4人)辯稱：分得袋地之共有人可經由與12-1地號
    土地相鄰之同段2地號土地即水利地通行至道路，故以原物
    分割或原判決所採分割方法，並不會有部分土地形成袋地之
    情形云云。惟查，2號土地為水利地，現況無可供通行之道
    路，且水利法第3條、第12條已明定水利事業之定義及農田
    水利會係秉承政府推行農田灌溉事業，故水利事業所用之水
    利用地有其特殊使用性質，與提供公眾通行之道路有別，此
    有臺灣宜蘭農田水利會109年9月29日宜農水管字第
　　1090009739號函可稽(見本院卷三第437頁)。堪認依原判決
    所採分割方法分得袋地之共有人，並不能經由2地號土地通
    行至道路。則林波良等4人辯稱分得袋地之共有人可經由2地
    號土地通行至道路，且其等可於2地號土地開路供分得上開
    袋地之共有人通行云云，難認可取。另林許櫻欄等4人、林
    子翔等3人、林明通及林文昌雖請求本院沿著土地地界間規
    劃通行通路(路寬4公尺)部分以維持共有(詳如本院卷三第
　　549頁之圖示)，並主張將12-1、12、12-2地號土地沿邊線依
    其應有部分合計面積之土地以原物分割予其等語。然查，關
    於系爭3筆土地，其中12地號土地為都市○○○○區○0000地號土
    地則為非都市土地農牧用地，應分別依「都市計畫法台灣省
    施行細則」第27條、第28條規定及「非都市土地使用管制規
    則」第6條附表1向宜蘭縣政府申請容許使用(見本院卷四第6
    7頁之宜蘭縣蘇澳鎮公所函)，無法合併分割處理。又宜蘭縣
    政府函覆本院：「系爭3筆土地，除12-2地號土地屬非都市
    土地外，餘係屬變更蘇澳(新馬地區)都市計畫(第一次通盤
    檢討)案，依都市計畫法及都市計畫法臺灣省施行細則，雖
    未規定乙種工業區不得開設道路，惟其路寬限制依建築技術
    規則規定，須視其開發基地使用項目決定其寬度；又保護區
    (即12地號土地)開設道路應經都市計畫法定程序變更土地使
    用分區為道路用地後始得開設道路，另保護區作私設通路則
    依臺灣省政府83年10月19日府建四字第164053號函釋，建築
    基地經勘查認定無臨接計畫道路及巷路，且該保護區土地坡
    度未超過30%及非屬保安林地、水源水質水量、其他禁建之
    範圍及不影響水土保持與坡地安全時，必須在保護區闢設私
    設道路，可准予設置使用。至12-2地號土地依非都市土地使
    用管制規則第6條第3項附表1規定農牧用地得容許私設通路
    使用，惟應經目的事業主管機關、使用地主管機關及有關機
    關許可使用，並限於以集村方式興建農舍或甲種、乙種、丙
    種、丁種建築用地，因未面建築線，無道路可出入需要者。
    但位於全國區域計劃規定之沿海自然保護區者，須另經保護
    區主管機關許可。至路寬限制則須視其開發基地使用項目，
    依建築技術規則決定其寬度；倘開避道路則應依區域計畫法
    及非都市土地使用管制規則申請變更編定始得開闢」等情(
    見本院卷四第177至178頁之宜蘭縣政府函)，益見各筆土地
    有其各自使用目的及管制法規，尚難逕採合併分割且為道路
    之設置。系爭3筆土地目前僅有如附圖所示之藍色部分之私
    設道路可對外聯絡通行，其餘部分土地均無對外聯絡通行之
    路，若將系爭3筆土地分別以原物分配共有人後，亦將與原
    判決所採分割方案一樣，發生部分土地因原物分割而變成對
    外無適宜之聯絡通路之土地，而須面對前述得否合法設置通
    行道路之問題，更何況12-1地號土地之大部分坡度超過30%
    ，不能開闢道路供通行。本件無論採林許櫻欄等4人、林明
    通、林文昌、或林清祥等7人所提出之原物分割方法，以及
    原判決所採分割方法，均會造成分割後，部分土地無對外適
    宜聯絡之道路，而該道路以目前各筆土地使用分區不同，申
    請設通行道路或私人道路之法律程序繁雜且困難；且將來各
    共有人如何使用其分得部分之土地實屬各共有人之權利，故
    難以事先規劃符合各該法規規定之道路供共有人維持共有及
    供袋地部分之共有人通行。而經本院曉諭後，上訴人、何青
    眉、何佳樺、何蕙如均已明確表示同意就系爭3筆土地採變
    價分割方法；林許櫻欄等4人、林子翔等3人、林明通、林文
    昌、林清凰、林清和等5人亦表示同意系爭3筆土地均各採變
    價之分割方法；何季霖表示可接受變價分割等情(見原審卷
    二第130頁、本院卷二第3、503頁、本院卷三第
　　385頁、本院卷四第233頁、本院卷五第220頁)，是同意採變
    價分割之共有人數已分別超過各筆土地之共有人數之半數，
    且應有部分合計亦超過半數(詳附表五所示)，即已有多數共
    有人同意系爭3筆土地各採變價分割之方法。
  ⒌林清祥等7人雖主張依其現使用土地狀況為原物分割，惟系爭
    3筆土地若採原物分配予全體共有人，勢必造成部分之共有
    人所分得土地成為袋地，且會因地勢坡度不同，造成經濟價
    值差異，及上述難以預留合法之道路部分供通行等問題，已
    如前述。且依前揭規定，亦不得將系爭3筆土地中之各筆土
    地，其中部分土地分歸由部分之共有人取得，而各筆土地之
    其餘部分為變價，就賣得價金分配予其他未取得原物分配之
    共有人。此外，林清祥等7人所舉之證據尚不足以證明其等
    占用系爭3筆土地位置係基於共有人間之分管協議，業如前
    述，倘採其等主張將各建物坐落土地分割予其等，顯係獨厚
    林清祥等7人，亦非適當公允。故林清祥等7人主張就其建物
    占用之土地分配予其等，或以其等所提之分割方法為分割云
    云，均非可取。
七、綜上所述，本院審酌系爭3筆土地因依法不能合併分割，且
    採各以變賣價金分配之方法為分割，較能提高各該土地之使
    用及經濟價值，及維護共有人之公平分配。則上訴人請求將
    系爭3筆土地各採變價分割，就賣得價金依共有人應有部分
    之比例分配，為有理由，應予准許。原判決所採分割方法，
    自有未合。上訴論旨指摘原判決不當，求予廢棄改判，為有
    理由，爰由本院予以廢棄，改判如主文第2至4項所示。又分
    割共有物之訴，核其性質，兩造本可互換地位，上訴人提起
    本件訴訟於法雖屬有據，然被上訴人應訴乃法律規定所不得
    不然，其所為抗辯為伸張或防衛權利所必要，是本件訴訟費
    用應由兩造依其應有部分之比例分擔，始為公允，爰諭知兩
    造訴訟費用負擔之比例如主文第5項所示。
八、本件事證已臻明確，兩造其餘之攻擊或防禦方法及所用之證
    據，經本院斟酌後，認為均不足以影響本判決之結果，爰不
    逐一論列，附此敘明。
九、據上論結，本件上訴為有理由，依民事訴訟法第450條、第
　　463條、第385條第1項前段、第80條之1，判決如主文。
中　　華　　民　　國　　110 　年　　8 　　月　　24　　日
                  民事第二十五庭
　　　　　　　　　    審判長法  官  謝碧莉
                            法  官  林晏如
                            法  官  陳月雯
正本係照原本作成。
如不服本判決，應於收受送達後20日內向本院提出上訴書狀，其
未表明上訴理由者，應於提出上訴後20日內向本院補提理由書狀
（均須按他造當事人之人數附繕本）上訴時應提出委任律師或具
有律師資格之人之委任狀；委任有律師資格者，另應附具律師資
格證書及釋明委任人與受任人有民事訴訟法第466 條之1第1項但
書或第2項所定關係之釋明文書影本。如委任律師提起上訴者，
應一併繳納上訴審裁判費。
中　　華　　民　　國　　110 　年　　8 　　月　　24　　日

　　　　　　　　　　　　　  書記官  侯雅文　　
　　　　　　　　　　　　　
附表一 (12地號土地)
編號 共有人姓名 應有部分 1 上訴人   李惠雯 1/9 2 被上訴人 林正祥 (由林正祥之承受訴訟人林許櫻欄、林順良、游林淑貞、林淑芳公同共有)  備註：承受訴訟人尚未辦理繼承登記。 1/9 3 被上訴人 何豐吉 1/54 4 被上訴人 何季霖 1/54 5 被上訴人 林清祥 1/18 6 被上訴人 林波良 1/18 7 被上訴人 林明通 1/24 8 被上訴人 何青眉 1/162 9 被上訴人 何佳樺 1/162 10 被上訴人 何蕙如 1/162 11 被上訴人 林寬基 1/12 12 被上訴人 林清正 1/9 13 被上訴人 林清凰 1/9 14 被上訴人 林子翔 17/486 15 被上訴人 林思佑 17/486 16 被上訴人 林連旺 20/486 17 被上訴人 林文昌 1/72 18 被上訴人 林崇信 1/72 19 被上訴人 林長霖 1/144 20 被上訴人 林宏儒 1/144 21 被上訴人 林勳熾 1/45 22 被上訴人 林清和 1/45 23 被上訴人 林玟均 1/45 24 被上訴人 林麗香 1/45 25 被上訴人 鍾美蓉 1/45 


附表二(12-1地號)
編號 共有人姓名 應有部分 1 上訴人   李惠雯 1/9 2 被上訴人 林正祥 (由林正祥之承受訴訟人林許櫻欄、林順良、游林淑貞、林淑芳公同共有)  備註：承受訴訟人尚未辦理繼承登記。 1/9 3 被上訴人 何豐吉 1/54 4 被上訴人 何季霖 1/54 5 被上訴人 林清祥 1/18 6 被上訴人 林波良 1/18 7 被上訴人 林明通 1/24 8 被上訴人 何青眉 1/162 9 被上訴人 何佳樺 1/162 10 被上訴人 何蕙如 1/162 11 被上訴人 林寬基 2/36 12 被上訴人 林清正 1/9 13 被上訴人 林清凰 1/9 14 被上訴人 林子翔 17/486 15 被上訴人 林思佑 17/486 16 被上訴人 林連旺 20/486 17 被上訴人 林文昌 1/72 18 被上訴人 林崇信 1/72 19 被上訴人 林國禎 1/36 20 被上訴人 林長霖 1/144 21 被上訴人 林宏儒 1/144 22 被上訴人 林勳熾 1/45 23 被上訴人 林清和 1/45 24 被上訴人 林玟均 1/45 25 被上訴人 林麗香 1/45 26 被上訴人 鍾美蓉 1/45 


附表三(12-2地號)
編號 共有人姓名 應有部分 1 上訴人   李惠雯 1/9 2 被上訴人 林正祥 (由林正祥之承受訴訟人林許櫻欄、林順良、游林淑貞、林淑芳公同共有)  備註：承受訴訟人尚未辦理繼承登記。 1/9 3 被上訴人 何豐吉 1/54 4 被上訴人 何季霖 1/54 5 被上訴人 林清祥 1/18 6 被上訴人 林波良 1/18 7 被上訴人 林明通 1/24 8 被上訴人 何青眉 1/162 9 被上訴人 何佳樺 1/162 10 被上訴人 何蕙如 1/162 11 被上訴人 林寬基 1/12 12 被上訴人 林清正 1/9 13 被上訴人 林清凰 1/9 14 被上訴人 林子翔 17/486 15 被上訴人 林思佑 17/486 16 被上訴人 林連旺 20/486 17 被上訴人 林文昌 1/72 18 被上訴人 林崇信 1/72 19 被上訴人 林長霖 1/144 20 被上訴人 林宏儒 1/144 21 被上訴人 林勳熾 1/45 22 被上訴人 林清和 1/45 23 被上訴人 林玟均 1/45 24 被上訴人 林麗香 1/45 25 被上訴人 鍾美蓉 1/45 


附表四(訴訟費用負擔)
編號 共有人姓名 負擔訴訟費用比例 1 上訴人   李惠雯 1/9 2 被上訴人 林正祥 (由林正祥之承受訴訟人林許櫻欄、林順良、游林淑貞、林淑芳連帶負擔) 1/9 3 被上訴人 何豐吉 1/54 4 被上訴人 何季霖 1/54 5 被上訴人 林清祥 1/18 6 被上訴人 林波良 1/18 7 被上訴人 林明通 1/24 8 被上訴人 何青眉 1/162 9 被上訴人 何佳樺 1/162 10 被上訴人 何蕙如 1/162 11 被上訴人 林寬基 2/27 12 被上訴人 林清正 1/9 13 被上訴人 林清凰 1/9 14 被上訴人 林子翔 17/486 15 被上訴人 林思佑 17/486 16 被上訴人 林連旺 10/243 17 被上訴人 林文昌 1/72 18 被上訴人 林崇信 1/72 19 被上訴人 林國禎 1/108 20 被上訴人 林長霖 1/144 21 被上訴人 林宏儒 1/144 22 被上訴人 林勳熾 1/45 23 被上訴人 林清和 1/45 24 被上訴人 林玟均 1/45 25 被上訴人 林麗香 1/45 26 被上訴人 鍾美蓉 1/45 

附表五(同意變價分割之共有人應有部分計算)
一、12地號土地：
    1/9(李惠雯)+1/9(林正祥之承受訴訟人即林許櫻欄、林順良
     、游林淑貞、林淑芳公同共有)+1/54(何季霖)+1/24(林明
     通)+1/162(何青眉)+1/162(何佳樺)+1/162(何蕙如)+1/9(
     林清凰)+17/486(林子翔)+17/486(林思佑)+20/486(林連旺
     )+1/72(林文昌)+1/45(林勳熾)+1/45(林清和)+1/45(林玟
     均)+1/45(林麗香)+1/45(鍾美蓉)=35/54
二、12-1地號土地：
　  1/9(李惠雯)+1/9(林正祥之承受訴訟人林許櫻欄、林順良、
     游林淑貞、林淑芳公同共有)+1/54(何季霖)+1/24(林明通)
     +1/162(何青眉)+1/162(何佳樺)+1/162(何蕙如)+1/9(林清
     凰)+17/486(林子翔)+17/486(林思佑)+20/486(林連旺)+1/
     72(林文昌)+1/45(林勳熾)+1/45(林清和)+1/45(林玟均)+1
     /45(林麗香)+1/45(鍾美蓉)=35/54
三、12-2地號土地：
　 1/9(李惠雯)+1/9(林正祥之承受訴訟人林許櫻欄、林順良、
    游林淑貞、林淑芳公同共有)+1/54(何季霖)+1/24(林明通)+
    1/162(何青眉)+1/162(何佳樺)+1/162(何蕙如)+1/9(林清凰
    )+17/486(林子翔)+17/486(林思佑)+20/486(林連旺)+1/72(
    林文昌)+1/45(林勳熾)+1/45(林清和)+1/45(林玟均)+1/45(
    林麗香)+1/45(鍾美蓉)=35/54